【裁判字號】    99,消債抗,78
【裁判日期】    990426
【裁判案由】    聲請更生程序
【裁判全文】
臺灣高雄地方法院民事裁定            99年度消債抗字第78號
抗  告  人
即  債務人  甲○○
上列抗告人因聲請更生程序事件，對於中華民國99年3 月17日本
院99年度消債更字第72 號裁定提起抗告，本院裁定如下：
    主  文
原裁定廢棄。
抗告人即債務人甲○○自中華民國九十九年四月二十六日下午四
時起開始更生程序。
命司法事務官進行本件更生程序。
    理  由
一、本件抗告意旨略以：抗告人即債務人（以下簡稱抗告人）前
    未曾依「中華民國銀行公會會員辦理消費金融案件無擔保債
    務協商機制」請求共同協商債務清償方案，於消費者債務清
    理條例施行後，於民國98年1 月5 日以書面向最大債權金融
    機構萬泰商業銀行股份有限公司（下稱萬泰銀行）請求共同
    協商而未成立。又抗告人積欠萬泰銀行等債權人計新臺幣（
    下同）1,175,059 元，而抗告人每月薪資所得約20,000 元
    ，扣除每月生活費用約12,000元（含房租）、扶養子女每月
    6,000 元，僅餘2,000 元，有不能清償債務之情事，且抗告
    人無擔保或無優先權之債務總額未逾12,000,000元，復未經
    法院裁定開始清算程序或宣告破產，遂依消費者債務清理條
    例規定聲請更生，惟遭原裁定駁回更生。原裁定提出抗告人
    是否受雇「日舜企業行」擔任送貨員，且月薪20,000元均非
    無疑，作為裁定更生駁回之參考，惟原審如有存疑，自可行
    文「日舜企業行」查明。另原裁定以抗告人配偶洪于婷96年
    、97年度平均每月收入25,627元、24,700元，認洪于婷較有
    經濟能力，而應由洪于婷多負擔子女生活費用2,309 元（5,
    000 －2,691 ＝2,309 ），認抗告人以每月收入20,000元計
    算，扣除個人必要生活費11,309元及扶養費用3,691 元，抗
    告人每月尚餘5,000 元可供清償，難認萬泰銀行於前置協商
    時所提72期月付5,000 元，72期到期後重議之還款條件，有
    逾越抗告人還款能力之情事存在，而駁回抗告人更生之聲請
    。但因抗告人長時間工作不順收入不佳，致須靠洪于婷長期
    以卡養卡、以債養債維持全家之生計，累積至今已積欠銀行
    數10萬元債務，光每月最低應繳金額已近30,000元，原審不
    察也未要求抗告人補正說明，而逕以洪于婷較有資力得多負
    擔2 名未成年子女計8,039 元之扶養費（6,000 ＋2,309 ）
    ，而全不考慮洪于婷是否有此能力負擔共同經營家庭生活，
    實有疏誤率斷。又依萬泰銀行所提還款方案，如於72期期滿
    後，抗告人已撤回聲請更生程序，而萬泰銀行所提還款方案
    如逾抗告人之還款能力，抗告人又能如何？抗告人工作收入
    不定，洪于婷雖工作雖穩定但有負債已近無法維持生活地步
    ，2 名未成年子女各為5 歲、9 歲之求學階段，抗告人全家
    之經濟狀況短時間無法改善，生活品質恐影響抗告人2 子女
    之求學慾望與人格發展。為此，依法提起本件抗告，請求廢
    棄原裁定，並准予開始更生。
二、按債務人不能清償債務或有不能清償之虞者，得依本條例所
    定更生程序，清理其債務；債務人無擔保或無優先權之債務
    總額未逾12,000,000元者，於法院裁定開始清算程序或宣告
    破產前，得向法院聲請更生；債務人對於金融機構因消費借
    貸、自用住宅借款、信用卡或現金卡契約而負債務，在聲請
    更生或清算前，應提出債權人清冊，以書面向最大債權金融
    機構請求協商債務清償方案，並表明共同協商之意旨；法院
    開始更生程序之裁定，應載明其年、月、日、時，並即時發
    生效力；法院裁定開始更生或清算程序後，得命司法事務官
    進行更生或清算程序，必要時得選任律師、會計師或其他適
    當之自然人或法人一人為監督人或管理人，消費者債務清理
    條例第3 條、第42條第1 項、第151 條第1 項、第45條第1
    項、第16條第1 項分別定有明文。
三、經查：
(一)、抗告人截至98年5 月4 日止積欠萬泰銀行等金融機構債權人
    共計1,175,059 元，於消費者債務清理條例施行後之98年1
    月5 日以書面向最大債權金融機構即萬泰銀行請求共同協商
    債務清償方案，以「主動要求撤件」為由而不成立；經原審
    函抗告人不符消費者債務清理條例第151 條之規定，請抗告
    人重新向萬泰銀行提出前置協商申請，萬泰銀行提出「72期
    、利率0%、月繳5,000 元，72期到期重議」之還款方案，抗
    告人並未接受，於99年1 月8 日經萬泰銀行認抗告人「無法
    負擔任何還款條件」而協商不成立等情，有抗告人提出之前
    置協商不成立通知書（見原審卷第10頁、第78頁）、債權人
    清冊1 份（見原審卷第8 頁、第9 頁）、財團法人金融聯合
    徵信中心專用債權人清冊及當事人綜合信用報告各1 份（見
    原審卷第18至20頁、第63至66頁）等附卷可稽，可堪認定。
(二)、抗告人陳報自98年6 月5 日起轉職於日舜企業行，每月薪資
    20,000元，且其名下並無任何登記財產，業據提出日舜企業
    行出具之證明書為憑（見原審卷第55頁），復有抗告人財產
    歸屬資料清單在卷可稽（見原審卷第17頁），尚堪採信。查
    抗告人陳報與配偶洪于婷育有2 名未成年子女（分別為90年
    、94年出生），有戶籍謄本為證（見原審卷第14頁），而依
    卷附洪于婷96年度、97年度綜合所得稅類所得資料清單（見
    原審卷第42頁、第43頁）固可知其上開2 年度每月平均收入
    為25,627元、24,700元（元以下均4 捨5 入，下同），惟洪
    于婷本身亦負擔債務，其99年1 至3 月間繳納銀行款項即達
    31,368元（計算式：15,146＋1,489 ＋3,765 ＋1,435 ＋2,
    690 ＋2,343 ＋1,977 ＋2,523 ），已據抗告人提出洪于婷
    銀行存摺及繳款明細單據為證（見本院卷第5 頁至第12頁）
    ，且洪于婷名下登記財產僅有1 筆日月光半導體製造股份有
    限公司投資17,090元，亦有洪于婷之財產歸屬資料清單在卷
    可稽（見原審卷第44頁），是抗告人稱陳洪于婷經濟狀況並
    未較為充裕而得負擔較多之子女扶養義務，誠堪採信。則抗
    告人於原審陳稱每月個人生活費用為12,000元（即膳食費
    4,500 元、通訊費900 元、水電費2,000 元、瓦斯費900 元
    、交通700 元、房屋租金3,000 元）、分擔扶養費6,000 元
    ，合計每月必要支出為18,000元（見原審卷第56頁），其餘
    家庭開銷不足部分則由洪于婷協助分擔支應，尚無奢侈浪費
    情事，堪認屬合理必要支出。
(三)、本件前置協商時，最大金融機構債權人即萬泰銀行固然提出
    72 期 、利率0%、月繳5,000 元，72期到期重議之清償方案
    ，惟抗告人既未能接受而雙方協商不成立，抗告人之負債狀
    況仍應依原借款條件認定。依卷附財團法人金融聯合徵信中
    心當事人綜合信用報告（見原審卷第20頁），抗告人積欠信
    用卡債務為474,059 元、非現金卡之無擔保授信債務為701,
    00 0元，如分別以年息20% 、年息10% 之一般行情利率計算
    ，上開2 種債務每月應繳利息分別為7,901 元、5,842 元，
    合計每月應繳利息高達13,743元，而抗告人目前每月收入約
    為20,000元，扣除必要生活支出18,000元後，僅餘2,000 元
    ，尚不足以全額繳納上述債務每月應繳利息13,743元，遑論
    清償全部債務之本金，且抗告人名下並無任何財產，已如前
    述，則以抗告人之資產負債狀況，抗告人陳稱其有不能清償
    債務之虞，堪信為真。
四、綜上所述，本件抗告人5 年內未從事小規模營業活動，為消
    費者債務清理條例所稱之消費者，其有無法清償上開債務之
    虞之情事，所負無擔保或無優先權之債務，並未逾1,200 萬
    元，於消費者債務清理條例施行後曾向最大債權金融機構申
    請協商而不成立，且未經法院裁定開始清算程序或宣告破產
    。此外，本件又查無消費者債務清理條例第6 條第3 項、第
    8 條或第46條各款所定駁回更生聲請之事由存在。從而，抗
    告人聲請更生，洵屬有據，應予准許。原裁定認抗告人不符
    更生之要件，而駁回抗告人更生之聲請，尚有未洽，抗告意
    旨求予廢棄，自屬有理由，爰依法廢棄原裁定，並依消債條
    例第45條第1 項、第16條第1 項規定，由本院予以廢棄改判
    如主文第2 、3 項所示。
五、據上論結，本件抗告為有理由，依清費者債務清理條例第11
    條第2 項、第15條、第16條、第45條，民事訴訟法第492 條
    ，裁定如主文。
中    華    民    國    99    年    4     月    26    日
                  民事第六庭  審判長法  官  楊國祥
                                    法  官  陳明呈
                                    法  官  林書慧
上為正本係照原本作成。
本裁定不得抗告。
中    華    民    國    99    年    4     月    26    日
                              書  記  官  史華齡

司法院資訊處製作；財團法人民間司法改革基金會備份。
